臺灣高等法院臺中分院刑事判決
110年度交上易字第866號
上  訴  人  臺灣南投地方檢察署檢察官
被      告  劉偉民


上列上訴人因被告公共危險案件，不服臺灣南投地方法院110年
度交易字第40號中華民國110年9月22日第一審判決（聲請簡易判
決處刑案號：臺灣南投地方檢察署110年度撤緩偵字第15號），
提起上訴，本院判決如下：
    主  文
原判決撤銷，發回臺灣南投地方法院。
    理  由
一、原審法院認本案不宜以簡易判決處刑，改依通常程序審理，
    並以：
(一)本件被告劉偉民所犯公共危險案件，前經臺灣南投地方檢察
    署（下稱南投地檢署）檢察官以109 年度偵字第2420號為緩
    起訴處分，緩起訴期間為1 年，並命被告應於上開緩起訴處
    分確定之日起6 個月內，向公庫支付新臺幣（下同）8萬5,0
    00元，經職權送再議後，由臺灣高等檢察署臺中檢察分署主
    任檢察官代行於民國109年6 月26日以109 年度上職議字第3
    483號處分書駁回再議而告確定，緩起訴期間為109 年6 月2
    6日至110年6 月25日，惟被告於緩起訴期間內，因未遵期向
    公庫支付8萬5,000元，又經檢察官依刑事訴訟法第253條之2
     第1 項第4 款之規定，於110 年1月19日以110 年度撤緩字
    第5 號撤銷上開緩起訴處分，並以110年度撤緩偵字第15 號
    就被告上開公共危險犯行向原審法院聲請簡易判決處刑等情
    ，有上開緩起訴處分書、駁回再議處分書、檢察官緩起訴處
    分命令通知書、撤銷緩起訴處分書及聲請簡易判決處刑書各
    1 份在卷可稽。
(二)被告係大陸地區人民，以依親為由來臺居留，其配偶地址係
    於南投縣○○鎮○○路00○00號、其來臺地址則記載為臺中市○○
    區○○路000號12樓之2，有被告之大陸地區人民明細資料報表
    1件，則被告因係大陸地區人民，其於臺灣地區並無登記之
    戶籍地可言，故其來臺之上揭二地址，應可與戶籍地等同視
    之。而上開撤銷緩起訴處分書分別於110年1月28日寄送至上
    揭被告之配偶地址，因未獲會晤本人，由其同居人即其小叔
    收受送達；另於同年1月29日寄送至其上揭來臺地址，則因
    應受送達人未受領且現住居民不允許黏貼送達通知書，致不
    能辦理寄存送達暨應受送達人已遷移他處，經以遷移不明退
    回等情。然被告於110年1月19日之住居所已設於臺北市，其
    自109年11月20幾日起至110年4月份間，因女兒學籍問題，
    均住在臺北市中山北路之柯達飯店，110年4月有返回埔里住
    一陣子，直到同年5月1日正式居住在南投縣○○鎮○○路00號等
    節，已據被告於原審訊問時供述明確。足認上開撤銷緩起訴
    處分書於110年1月28日送達於其配偶地址即「南投縣○○鎮○○
    路00○00號」時，被告客觀上並未實際居住該址，且其主觀
    上亦無有久住於其配偶地址之意思，其配偶之地址非應為送
    達之處所。揆諸前述說明，上開撤銷緩起訴之處分書，未經
    合法送達於被告，該撤銷緩起訴之處分難認已確定，則檢察
    官在原緩起訴處分尚未撤銷確定情況下，就同一案件聲請簡
    易判決處刑，不合法定程序，起訴程序違背規定，爰不經言
    詞辯論，逕為不受理之判決。
二、惟查：
(一)被告為接受文書之送達，應將其住所、居所或事務所向法院
    或檢察官陳明；前項之陳明，其效力及於同地之各級法院，
    刑事訴訟法第55條第1項、第2項定有明文。而本條第1項所
    規定之「陳明」，為被告之陳明義務，倘其原先陳明之住居
    所等送達處所有所變更，就變更後之送達處所，同有陳明之
    義務。是倘被告僅陳明設籍之住居所地或送達處所，而未另
    以言詞或書狀陳明變更住居所地、送達處所，以致法院或檢
    察官依其設籍或原陳明之居所地（送達處所）為送達，要難
    謂於法不合（最高法院100年度台上字第2945號刑事判決同
    此意旨）。再按刑事訴訟第62條規定，關於文書之送達，除
    刑事訴訟法有特別規定外，準用民事訴訟法之規定。又送達
    於應受送達人之住居所、事務所或營業所行之；送達於住、
    居所、事務所或營業所，不獲會晤應受送達人者，得將文書
    付與有辨別事理能力之同居人或受僱人。民事訴訟法第136
    條第1項前段、第137條第1項分別定有明文。而應受送達人
    同時有住所、居所或事務所者，在其中任何一處為送達，均
    非法所不許。再民法第20條第1項固明定「依一定之事實，
    足認以久住之意思，住於一定之區域者，即為設定其住所於
    該地」，而可認我國民法關於住所之設定，兼採主觀主義及
    客觀主義之精神，須主觀上有久住一定區域之意思，客觀上
    有住於一定區域之事實，該一定之區域始為住所，易言之，
    民法住所並不以登記為要件，而戶籍法為戶籍登記之行政管
    理規定，戶籍地址乃係依戶籍法所為登記之事項，戶籍地址
    並非為認定住所之唯一標準。惟於刑事訴訟程序，文書之收
    受攸關當事人之訴訟權益甚鉅，此觀前開刑事訴訟法第55條
    規定之「陳明義務」自明。從而，刑事訴訟法有關被告接受
    文書送達住所概念之規定，顯與民法規定之住所概念有別，
    不當然得以等同觀之，且刑事訴訟法亦無準用民法住所設定
    之規定，自難以民法住所需有客觀住居一定區域事實之要件
    ，比附援引為刑事訴訟接受文書送達住所之要件。且倘被告
    虛構、捏造其接收文書送達處所，或於陳明接收文書送達處
    所後，逃匿或勾串同住之其中一人謊稱事實上不在該址，始
    終不接受文書，而使撤銷緩起訴處分始終無從確定，是否將
    造成國家刑罰權無從行使，實非無疑。
(二)被告遭查獲後，於109年5月18日警詢、翌日檢察官偵查訊問
    時，均陳明其來臺依親即配偶地址「南投縣○○鎮○○路00○00
    號」，來臺登記之住址則為「臺中市○○區○○路000號12樓之2
    」，另上開緩起訴處分書於109年7月21日，送達
　　「南投縣○○鎮○○路00○00號」，由被告簽名親收各節，有上
    開筆錄、送達證書及大陸地區人民明細資料報表在卷（見10
    9年度偵字第2420號卷第6、27、39頁，109年度緩字第421號
    卷第12頁）。嗣被告並未陳明其已變更住居所，不再居住於
    配偶戶籍地「南投縣○○鎮○○路00○00號」或來臺登記之住址
    「臺中市○○區○○路000號12樓之2」，顯見其並無廢止「南投
    縣○○鎮○○路00○00號」住所或「臺中市○○區○○路000號12樓之
    2」送達處所之意思。是以，本件仍應以被告之配偶戶籍地
    「南投縣○○鎮○○路00○00號」為其住所，「臺中市○○區○○路0
    00號12樓之2」為其居所。則依上開說明，被告雖同時有上
    揭住居所，但祇須對其中一處送達，並非法所不許，仍應發
    生送達效力。
(三)前開110年度撤緩字第5號撤銷緩起訴處分書，業於110年1月
    26日送達被告位於南投縣○○鎮○○路00○00號之住所，因未獲
    會晤本人，而由其同居人即小叔收受送達，有送達證書在卷
    可證(見撤緩字卷第7頁)，至於，對臺中市○○區○○路000號12
    樓之2送達部分，經以遷移不明為由遭退回而而無法送達，
    有訴訟(行政)文書不能送達事由報告書附卷可稽(見撤緩字
    卷第7-1頁)，但應受送達人之被告既以其住所合法收受送達
    ，自不因其居所未受送達，而影響合法送達之效力。
三、綜上所述，本件撤銷緩起訴處分書既已合法送達，且被告未
    於期限內聲請再議，該撤銷緩起訴處分業已確定生效，檢察
    官據此對被告聲請簡易判決處刑，於法並無不合。原判決對
    此未詳為審究，遽以檢察官之起訴程序非適法而為公訴不受
    理之諭知，尚嫌速斷。檢察官上訴意旨據此指摘原判決不當
    ，為有理由，應由本院將原判決撤銷，且為維護被告之審級
    利益，爰發回原審法院更為適法之處理，並不經言詞辯論為
    之。
據上論斷，應依刑事訴訟法第369條第1項但書、第372條，判決
如主文。
中　　華　　民　　國　　110 　年　　10　　月　　29　　日
　　　刑事第十庭    審判長兼受命法　官  陳  宏  卿 
                                法  官  林  美  玲      
                                法  官  楊  文  廣
以上正本證明與原本無異。
不得上訴。
                                書記官  凃  瑞  芳   
　　　　　　　　　　　　　　　　
中　　華　　民　　國　　110 　年　　10　　月　　29　　日